【裁判字號】    91,易,439
【裁判日期】    921226
【裁判案由】    重利
【裁判全文】
臺灣高雄地方法院刑事判決                          九十一年度易字第四三九號
    公  訴  人  臺灣高雄地方法院檢察署檢察官
    被      告  乙○○
    被      告  戊○○
右列被告因重利案件，經檢察官提起公訴（八十九年度偵字第一九五一七、二三九二
七號），本院判決如左：
    主  文
乙○○、戊○○均無罪。
    理  由
一、公訴意旨略以：被告戊○○（綽號阿泰）於民國八十九年七月間，經丁○○（綽
    號阿美，另案通緝中）介紹，為被害人劉瓊文（嗣改名丙○○）在高雄市○○○
    路九０巷五號經營之「臺灣馬克森有限公司」（下稱馬克森公司）辦理銀行貸款
    ，明知該公司急須現款週轉，竟意圖營利，並基於概括犯意，先於八十九年七月
    十六日，明知乙○○係前往該公司放款，二人竟基於共同犯意，由被害人簽發票
    面金額每紙新台幣（下同）二十五萬元、發票日八十九年八月十六日之支票（付
    款銀行、票號不詳）供為擔保，向乙○○借款一百萬元，實拿八十七萬元，而收
    取十三萬元之重利，因認被告乙○○、戊○○共同涉犯刑法第三百四十四條重利
    罪嫌云云。另被告戊○○又於八十九年七月十九日、同年月二十一日、二十四日
    、二十五日，先後四次分別借款三十萬、六十五萬、二十八萬元、五十七萬元予
    被害人劉瓊文，均每十萬元十日期收取二萬元至三萬元間之重利，亦認其此部分
    涉有重利罪嫌云云。
二、按犯罪事實應依證據認定之，無證據不得認定犯罪事實；又不能證明被告犯罪者
    ，應諭知無罪之判決，刑事訴訟法第一百五十四條第二項、第三百零一條第一項
    前段分別定有明文。又認定不利於被告之事實，須依積極證據，苟積極證據不足
    為不利於被告事實之認定時，即應為有利於被告之認定，更不必有何有利之證據
    （最高法院三十年上字第八一六號判例意旨參照）。而按刑法第三百四十四條重
    利罪之成立要件，係以明知他人出於急迫、輕率或無經驗，而利用機會故為貸與
    ，並取得與原本顯不相當之重利，方足當之，但立約時如無乘債務人急迫、輕率
    或無經驗之情形，尚不構成本條之重利罪（參見司法院院解字第三○二九號解釋
    ）；又所謂取得與原本顯不相當之重利，係指就原本利率、時期核算，及參酌當
    地之經濟狀況，較之一般債務之利息，顯有特殊之超額者而言（參照最高法院八
    十四年台上字第五三二九號判例意旨）。
三、公訴人認被告二人涉有上開犯行，係以被害人劉瓊文之指訴、借款明細二紙等，
    為其主要論據。訊之被告乙○○、戊○○固供承右揭借款一百萬元予被害人劉瓊
    文經營之馬克森公司，實際僅交付現金八十七萬元等情不諱，然均堅詞否認有何
    重利犯行，被告乙○○辯稱：我只收三萬元利息，十萬元是劉瓊文要給戊○○的
    佣金等語；被告戊○○則辯稱：我僅介紹金主乙○○放款一百萬予劉瓊文，但沒
    有收取重利，十萬元佣金是劉瓊文要給我的，我後來有還給她；另我除了仲介上
    開一百萬元借款外，我本身並未借錢給劉瓊文等語。
四、經查：
  (一)本件借款之緣由及經過，依被害人劉瓊文於警訊、偵查及本院調查時陳稱：馬克
    森公司是我在實際經營，我自八十九年二月份起，陸續以公司支票向鄭姓女子（
    即丁○○）及綽號「阿泰」男子借款十萬到七十萬元不等，月息高達六十分至九
    十分，共借了十四次計三百九十三萬元；當初我向丁○○借款，她怕我無法還款
    ，從八十九年四月起她就將我馬克森公司支票、公司執照帶走，說替我保管，後
    來她等了三、四個月，看公司資金一直不能周轉，跟我說要向其他金主調現金還
    她，否則要讓我公司支票跳票，我為了怕公司支票跳票，才向乙○○借錢等語（
    警卷第五頁倒數第三行起、偵卷第十至十二頁、本院卷一第二三、二四頁），並
    觀之其所提借款明細表（偵卷第四三至四六頁）之記載，顯見被害人為應公司資
    金周轉之需，除向被告乙○○借款本件外，於同一期間，亦分別向綽號「阿美」
    、「永盛」、「中亞」、「郭先生」、「吉利」者借款調現，且均交付公司支票
    作為擔保清償之用，被害人劉瓊文既曾多次向不同之民間錢莊業者借貸，則其對
    於一般民間錢莊之貸款、約定利息及清償、催款方式，應有一定程度之知悉，是
    其捨棄依循正常管道向銀行、金融機構借款，自願向收取利率較高之民間貸款業
    者調現，衡情尚難認其於本件借款時，係處於急迫、輕率、無經驗之情況甚明。
  (二)而被害人劉瓊文於八十九年七月十六日透過被告戊○○之介紹，向被告乙○○借
    款一百萬元，預扣十三萬元、實拿八十七萬元等情，固據被害人於警訊、偵查時
    指訴在卷，惟經本院傳訊證人即被害人劉瓊文到庭結證證稱：我不知道該十三萬
    是利息還是佣金，我只知道當天實拿八十七萬元，全被丁○○帶走等語（本院卷
    一第二十四頁），顯見該十三萬元究否全屬本件借款之利息，已有可疑；參以被
    告戊○○自警、偵訊迄本院審理止，均迭次堅稱：當初是丁○○找我去幫劉瓊文
    的公司辦銀行貸款，但因銀行貸款需花時間，我才介紹劉瓊文向乙○○借，當初
    他們約定借一個月，利息三分，這是一般借錢利息；至於十萬元是我的佣金等情
    不移（警卷、偵卷三五頁、本院卷二第三二三頁），核與被告乙○○供稱：本次
    是戊○○介紹劉瓊文的公司給我，要我幫忙她公司籌措資金，借款一百萬元給她
    ；我只收三分利息，其他是戊○○的酬金等情一致（警卷第二頁），並有被告戊○○出具予乙○○之切結書一紙在卷可憑（警卷第三頁背面），足認被告二人上
    開所辯：本件借款利息為月利三分一節，堪可採信。又所謂「取得與原本顯不相
    當之重利」，應依交易習慣、金融市場動態等客觀標準認定之，衡諸一般民間借
    貸放款標準，月息三分為合理之借款行情，尚難認被告乙○○所收取之利息與原
    本顯不相當。
  (三)再被害人於本件借款時，固曾親自開立面額各二十五萬元之支票四張，交予被告
    乙○○供清償之用，惟被害人交付之上開支票，嗣到期後僅兌現二張合計五十萬
    元，另二張支票則遭退票、未能兌現等情，業據被告乙○○於警訊及本院審理中
    供稱：本件被害人僅清償五十萬元，後來再開一張七萬五千元的票兌現，到現在
    還未全部清償借款等情明確（警卷第三頁），核與被害人於本院審理中自承還款
    情節相符（本院卷二第三二五頁），被害人雖另稱：後來還有一張十三萬五千元
    的票有兌現云云，惟被害人劉瓊文經本院歷次庭期，均未能提出相關清償之憑據
    ，其此部分所稱清償數額，尚難採信。況縱加上該筆十三萬五千元之還款，被害
    人迄今僅清償七十一萬（500,000＋75,000＋135,000＝710,000），仍未全數清
    償該筆借款，甚為明確，則被告乙○○於本金尚且未獲清償之情形下，自難認其
    有何重利之行為。
  (四)另公訴人認被告戊○○亦有於八十九年七月十九日、同年月二十一日、二十四日
    、二十五日，先後四次分別貸予三十萬、六十五萬、二十八萬元、五十七萬元予
    被害人劉瓊文，均每十萬元十日期收取二萬元至三萬元間之重利之犯行，已據被
    告戊○○堅詞否認，辯稱：我只是介紹金主貸款予被害人劉瓊文，我本身並無借
    錢給被害人等語。經查：經本院以證人身份傳訊被害人劉瓊文，並當庭提示上開
    四次借款明細予其辨認，證人劉瓊文已於本院調查時結證證稱：我沒有向戊○○
    借過錢；這四次借款都是丁○○自己開票去借款的，我不知道她究竟向何人借款
    ，是聽她說向金主「阿泰」借的，但金主不是戊○○等語明確（本院卷二第一０
    八、二四、二五、七九頁），顯見上開款項確非被害人向被告戊○○所借，是被
    告戊○○上開所辯，尚堪採信，既無積極事證足資認定被告戊○○此部分之重利
    犯行，即難遽為被告不利之認定。
五、綜上，查無積極證據足資證明被告乙○○、戊○○有何公訴人所指之重利犯行，
    參照前開說明，均應為被告二人無罪之諭知。
據上論斷，應依刑事訴訟法第三百零一條第一項前段，判決如主文。
本案經檢察官甲○○到庭執行職務。
中      華      民      國    九十二    年      十二    月    二十六    日
                              臺灣高雄地方法院刑事第十二庭
                                      審判長法  官  張世賢
                                            法  官  鍾素鳳
                                            法  官  林韋岑
右正本證明與原本無異。
如不服本判決，應於判決送達後十日內，向本院提出上訴狀。
                                            書記官  林慧君
中    華    民    國      九十二      年      十二    月    二十六      日


司法院資訊處製作；財團法人民間司法改革基金會備份。
